【裁判字號】    97,再易,7
【裁判日期】    970829
【裁判案由】    拆屋還地
【裁判全文】
臺灣嘉義地方法院民事判決  97年度再易字第7號
再審原告    乙○○
                        之1
再審被告    甲○○○
                        之1
上列當事人間請求拆屋還地事件，再審原告對於中華民國96年7
月31日本院嘉義簡易庭95年度嘉簡字第1222號、97年4月9日本院
96年度簡上字第90號確定判決，提起再審之訴，本院判決如下：
    主  文
再審之訴駁回。
再審訴訟費用由再審原告負擔。
    理  由
壹、程序事項：按再審之訴，應於30日之不變期間內提起；前項
    期間，自判決確定時起算，判決於送達前確定者，自送達時
    起算，民事訴訟法第500條第1項、第1項前段分別定有明文
    。本件再審原告主張本院95年度嘉簡字第1222號、96年度簡
    上字第90號確定判決有民事訴訟法第496條第1項第1款及第
    497條之再審事由，向本院提起再審之訴，而前開判決於97
    年4月9日宣判時即告確定，並於97年4月14日送達再審原告
    等情，業經本院依職權調取前開民事卷宗核閱無誤，而再審
    原告係於97年5月13日提起本件再審之聲請，並未逾30日之
    不變期間，其對前開民事確定判決提起本件再審之訴，自屬
    合法，合先敘明。
貳、實體事項：
一、本件再審意旨略以：
（一）本件第一審、第二審顯有民事訴訟法第496條第1款適用法
      規錯誤之再審理由。
    1.鈞院95年度嘉簡字第1222號判決以：「坐落嘉義縣大林鎮
      ○○段132、136地號土地（下稱系爭土地）於45年1月1日
      由嘉義縣大林鎮公所與訴外人林金盆訂有造林契約書，於
      50年11月15日移交國有財產局接管，原承租人林金盆於64
      年1月23日死亡，由其繼承人即原告（即再審被告）於65
      年1月23日檢附相關資料向國有財產局臺灣南區辦事處嘉
      義分處辦理繼承換約，經國有財產局審核認符合規定，同
      意由原告繼承換約續租，…是原告對國有財產局就系爭土
      地已取得租賃權。」、「被告（即再審原告）固抗辯：依
      嘉義縣政府地政局有關大林鎮國有原野地與區外保安林解
      除地地籍實地調查表，足以證實80年間實施地籍調查時，
      被告之系爭建物早已存在系爭土地上多時，被告有權承租
      系爭土地等語，並提出上開調查表為證。…故被告不因在
      82年7月21日前占有使用系爭土地，而得對系爭土地之所
      有權人即國有財產局主張有權占有。是被告在系爭土地上
      興建系爭建物，應屬無權占有，侵害國有財產局之所有權
      ，國有財產局得對之行使民法第767條之物上請求權。
      」、「被告於94年8月1日向國有財產局臺灣南區辦事處嘉
      義分處陳情，表示系爭土地上之系爭建物，為伊所有乙節
      ，有國有財產局臺灣南區辦事處嘉義分處96年5月25日臺
      財產南嘉三字第0960007419號函在卷可憑 (見本院卷第92
      頁)，足見國有財產局至遲於94年8月1日即知悉系爭土地
      遭被告佔用」等語。
    2.鈞院96年度簡上字第90號判決以：「系爭土地是屬於列入
      放領之土地，上訴人所提出之地籍實地調查表，是縣政府
      為了放領山坡地所為之勘驗的結果，其與國有財產局85年
      決定將系爭土地出租，是要參考土地租賃資料所載的實際
      情形不同，而系爭136號土地是被上訴人的母親從日據時
      代就承租，於期滿後再換約一情，業據證人即國有財產局
      南區辦事處嘉義分處之技術員張振宏證述甚明（見本院96
      年12月11日準備程序筆錄），是系爭建物是何人所有，與
      是否有權承租系爭土地，並無關連。又系爭136地號土地
      重測前之中坑段599之45地號土地，於83年間經國有財產
      局實際勘查，係屬被上訴人實際承租範圍，故改由被上訴
      人承租一情，業據國有財產局南區辦事處嘉義分處97年2
      月18日臺財產南嘉三字第0973000468號函記載明確，…是
      縱認系爭建物在80年間已存在系爭土地上，而合於國有財
      產法第42條第1項第2款之規定，惟因上開規定並未強制國
      有財產局應與實際使用人成立租賃，國有財產局實際上也
      未與上訴人成立租賃契約，故上訴人亦不因在82年7月21
      日前占有使用系爭土地，而得對系爭土地之管理權人即國
      有財產局主張有權占有。」
    3.惟查，依國有財產局之說法，系爭土地出租與再審被告係
      於45年1月1日由嘉義縣大林鎮公所與訴外人林金盆訂定造
      林契約書，於50年11月15日移交國有財產局接管，原承租
      人林金盆於64年1月23日死亡後由其繼承人即再審被告於
      65年1月23日檢附相關資料向國有財產局臺灣南區辦事處
      嘉義分處辦理繼承換約，經國有財產局審核認符合規定，
      同意由其繼承換約續租，嗣該分處於85年間配合地政機關
      土地重測作業，辦理該地全面清查，依該分處85年10月16
      日土地產籍表地上物資料所載，132地號（重測前為中坑
      段599-43地號）地上物種植檳榔、柳丁等農作物，並無建
      物存在，另136地號（即系爭土地，重測前為中坑段599-4
      5地號）有磚造平房一棟，面積約為170平方公尺，為承租
      人甲○○○作為農舍使用，因該地已列入擬辦公地放領，
      對承租人建屋使用部分乃依公有山坡地放領辦法第3條第2
      項規定由公地放領機關併案審核，顯然國有財產局臺灣區
      南區辦事處嘉義分處係因再審被告承租系爭土地作為農舍
      使用，才依公有山坡地放領辦法第3條第2項對承租人建屋
      使用部分由公地放領機關併案審核，然本件第一審、第二
      審法院卻認為不必適用該法，而認系爭建物是何人所有，
      與是否有權承租系爭土地並無關連，顯有民事訴訟法第49
      6條第1款適用法規錯誤之再審理由。
（二）本件第一審、第二審顯有民事訴訟法第497條重要證物漏
      未審酌之再審理由。
    1.再審原告獲悉系爭599-5號林班地誤登為他人承租後於85
      年1月26日即向國有財產局南區辦事處嘉義分處陳情，經
      該分處85年2月6日函覆會派員勘查，是國有財產局於其時
      已知悉系爭土地為再審原告所占用，詎料85年10月16日土
      地產籍表其地上物所有人原本登載為再審原告，卻被以手
      寫方式改為再審被告，國有財產局乃以該土地產籍表為出
      租或放領之依據，倘若不以實際占用人為租賃依據，國有
      財產局為何要偷改土地產籍表之地上物所有人，然原審法
      院對該被更改過之產籍表視而不見，且漏未斟酌上開國有
      財產局85年2月6日函，顯有民事訴訟法第497條重要證物
      漏未審酌之再審理由。
    2.另查，系爭土地於82年10月29日才從599-5地號逕為分割
      ，85年5月15日地籍整理改為香山段136地號，而再審被告
      原租約訂立時間為78年3月23日（起迄時間為78年1月1日
      至86年12月31日）、契約標的為599-5地號，並無系爭香
      山段136地號土地重測前中坑段599-45地號土地，然原審
      確認為該租賃契約有包括系爭之599-45地號土地，顯有民
      事訴訟法第497條重要證物漏未審酌之違法，而再審原告
      於78年至86年間與財政部國有財產局臺灣南區辦事處嘉義
      分處所訂之國有林地租賃契約，租賃林地標示記載為「嘉
      義縣大林鎮○○段599-5地號內」，本件系爭大林鎮○○
      段136地號土地即在中坑段599-5地號土地內，在在說明再
      審原告並非無權占有。
（三）原判決主要以國有財產局明知有訴訟，未曾以利害關係人
      之身分參加該訴訟，且於再審被告提出訴訟時未從旁協助
      ，於再審被告欲代位訴訟時亦不表示反對，而認國有財產
      局有怠於行使權利之情形。惟查，由第一審國有財產局處
      理系爭土地租賃適宜之承辦人張振宏到庭證稱「兩造涉及
      的案件，不是我們可以處理，因為系爭土地經過多次重測
      非常亂，原告（即再審被告）的母親從數十年前就開始承
      租此地，原告卻在這麼多年之後才主張租地被佔用，被告
      （即再審原告）又稱蓋房子是經過原告父親同意，所以本
      案究竟是放租錯誤，或者是原告違約，讓他人蓋房子，我
      們應終止租約或被告無權占用，國有財產局無法判斷，才
      會希望由法院來判決」（見一審卷第127至128頁）等語，
      可知國有財產局先前受理雙方陳情居中協調，其態度應是
      協調者之公正立場，然依民事訴訟法第58條第1項規定內
      容，必須輔助雙方其中一方，或是依原判決所言必須從旁
      協助，此均已失去協調者應有之客觀立場，故原判決認為
      國有財產局怠於行使權利有適用法律錯誤之再審理由。
（四）並聲明：本院95年度嘉簡字第1222號及96年度簡上字第90
      號判決均廢棄；上開廢棄部分再審被告之訴駁回。
二、按再審之訴顯無再審理由者，得不經言詞辯論，以判決駁回
    之，第502條第2項定有明文。次按適用法規顯有錯誤者，得
    以再審之訴對於確定終局判決聲明不服；依同法第466條規
    定不得上訴於第三審法院之事件，除前條規定外，其經第二
    審確定之判決，如就足影響於判決之重要證物，漏未斟酌，
    或當事人有正當理由不到場，法院為一造辯論判決者，亦得
    提起再審之訴，民事訴訟法第496條第1項第1款、第497條分
    別定有明文。另簡易訴訟程序，經第二審確定之判決，依同
    法第436條之2第1項之規定，雖得上訴於第三審，如就足影
    響於判決之重要證物漏未斟酌者，依同法第436條之7規定，
    固亦得據以提起再審之訴。然民事訴訟法第496條第1項第1
    款所謂適用法規顯有錯誤，係指確定判決就事實審法院所確
    定之事實適用法規顯有錯誤而言，至事實審法院認定事實錯
    誤、調查證據欠週，或判決不備理由，均與適用法規顯有錯
    誤有間，尚不在本款適用之列（最高法院78年度臺再字第13
    1號裁定、92年度臺上字第320號判決參照）。又民事訴訟法
    第497條所謂「重要證物漏未斟酌」，係指第二審言詞辯論
    終結前，已經存在並已為聲明之證物，而第二審並未認為不
    必要而仍忽略證據聲明未為調查，或已為調查而未就其調查
    之結果予以判斷，且以該證物足以動搖原確定判決之基礎者
    為限。依此規定，所謂漏未斟酌之證物，自應以足以影響於
    原確定判決之重要證物為限，若原確定判決對於該項證物，
    認係不必要或有不足採信之情形，或該證物無關重要，縱經
    斟酌亦與確定判決無影響者，仍不得據為再審之理由。
三、經查：
（一）再審原告主張由財政部國有財產局臺灣南區辦事處嘉義分
      處96年5月25日函覆之說明觀之，顯然國有財產局臺灣區
      南區辦事處嘉義分處係因再審被告承租系爭土地作為農舍
      使用，才依公有山坡地放領辦法第3條第2項對承租人建屋
      使用部分由公地放領機關併案審核，然本件第一審、第二
      審法院卻認為不必適用該法，而認系爭建物是何人所有，
      與是否有權承租系爭土地並無關連，顯有民事訴訟法第49
      6條第1款適用法規錯誤之再審理由。惟查：原審係以國有
      財產局臺灣南區辦事處嘉義分處94年11月11日臺財產南嘉
      三字第0940013037號函及系爭土地歷年來所訂租賃契約書
      而認定再審被告對國有財產局就系爭土地已取得租賃權，
      並依據證人即國有財產局南區辦事處嘉義分處之技術員張
      振宏證述認系爭建物是何人所有，與是否有權承租系爭土
      地，並無關連，縱再審原告在其上蓋有建物，亦不影響再
      審被告既已存在之租賃權效力，另參照最高法院69年台上
      字第3741號判決，縱認系爭建物在80年間已存在系爭土地
      上，而合於國有財產法第42條第1項第2款之規定，因上開
      規定並未強制國有財產局應與實際使用人成立租賃，國有
      財產局實際上也未與再審原告成立租賃契約，故再審原告
      亦不因在82年7月21日前占有使用系爭土地，而得對系爭
      土地之管理權人即國有財產局主張有權占有。並非認定因
      不適用公有山坡地放領辦法第3條第2項，故系爭建物是何
      人所有，與是否有權承租系爭土地並無關連。是原確定判
      決並不存有如再審原告所指上開適用法規錯誤之情事。
（二）再審原告以「85年10月16日土地產籍表其地上物所有人原
      本登載為再審原告，卻被以手寫方式改為再審被告，國有
      財產局並以該土地產籍表為出租或放領之依據，然原審法
      院對該被更改過之產籍表視而不見，且漏未斟酌上開國有
      財產局85年2月6日函」、「系爭土地於82年10月29日才從
      599-5地號逕為分割，85年5月15日地籍整理改為香山段13
      6地號，而再審被告原租約訂立時間為78年3月23日（起迄
      時間為78年1月1日至86年12月31日）、契約標的為599-5
      地號，並無系爭香山段136地號土地重測前中坑段599-45
      地號土地，然原審卻認為該租賃契約有包括系爭之599-45
      地號土地」云云，主張顯有民事訴訟法第497條重要證物
      漏未審酌之再審理由。惟查，原確定判決認定系爭土地是
      屬於列入放領之土地，上訴人所提出之地籍實地調查表，
      是縣政府為了放領山坡地所為之勘驗的結果，其與國有財
      產局85年決定將系爭土地出租，是要參考土地租賃資料所
      載的實際情形不同，已於判決書第9頁之三論述採認之理
      由，此部分與民事訴訟法第497條所謂「就足以影響於判
      決之重要證物漏未斟酌」，係指當事人在前訴訟程序言詞
      辯論終結前已經提出，而原判決漏未於判決理由中斟酌之
      要件不合。故再審原告據此為由，聲請再審，顯屬無據。
（三）再審原告以國有財產局先前受理雙方陳情居中協調，其態
      度應是協調者之公正立場，並不符合民事訴訟法第58條第
      1項規定內容，故原判決認為國有財產局怠於行使權利有
      適用法律錯誤之再審理由。惟查，原確定判決認定國有財
      產局有怠於行使權利之情形，則屬事實認定問題，揆諸前
      揭說明，不生適用法規顯有錯誤之情事，再審原告主張原
      確定判決有適用法律錯誤之再審理由，顯屬無據。
四、綜上所述，再審原告主張原確定判決有上開再審事由，洵非
    有據，自難採信，其執此提起再審之訴，顯無理由，爰不經
    言詞辯論，逕予駁回。
五、本件事證已臻明確，兩造其餘攻擊、防禦方法核與本判決結
    論無影響，爰不逐一論列，併此敘明。
六、據上論結，本件再審之訴為顯無理由，依民事訴訟法第502
    條第2項、第78條判決如主文。
中    華    民    國    97    年     8    月    29    日
                民事第一庭審判長法  官  林世芬
                                法  官  張鶴齡
                                法  官  柯月美
以上正本係照原本作成。
本件不得上訴。
中    華    民    國    97    年     8    月    29    日
                                書記官  李文政


司法院資訊處製作；財團法人民間司法改革基金會備份。
